【裁判字號】    97,台上,2261
【裁判日期】    971030
【裁判案由】    損害賠償
【裁判全文】
最高法院民事判決            九十七年度台上字第二二六一號
上  訴  人  上民營造股份有限公司
法定代理人  甲○○
訴訟代理人  陳魁元律師
被 上訴 人  屏東縣春日鄉公所
法定代理人  乙○○
訴訟代理人  黃奉彬律師
上列當事人間請求損害賠償事件，上訴人對於中華民國九十七年
五月十三日台灣高等法院高雄分院第二審判決（九十六年度建上
字第八號），提起上訴，本院判決如下：
    主  文
原判決除假執行部分外廢棄，發回台灣高等法院高雄分院。
    理  由
本件上訴人之名稱已由上民營造有限公司變更為上民營造股份有
限公司，並以其原負責人甲○○為法定代理人，經其檢具台北市
政府函陳明屬實，核無不合。應逕列變更後之名稱為當事人。先
予敘明。
其次，上訴人主張：伊於民國八十九年十二月一日標得被上訴人
公開招標之「歸崇村遷住計畫公共設施工程」（下稱系爭工程）
，總價新台幣（下同）二千四百七十七萬元，經繳納履約保證金
三百七十一萬五千五百元、差額保證金九百八十七萬元後，於同
年月十日與被上訴人簽訂契約。原約定應自簽約日起十日內開工
，詎伊於同年月二十七日報請開工時，被上訴人卻於九十年一月
九日函覆：「系爭工程開發許可尚未核准，請暫緩施工，俟開發
許可核准後，再通知開工」等語，致未能動工。經伊多次催請准
予開工，均為被上訴人所拒。伊乃於九十四年三月三十一日依系
爭工程契約第二十條第四款約定，解除系爭工程契約。被上訴人
自應賠償伊為準備開工所支付必要費用之損害及所失利益。爰依
民法第二百三十一條第一項、第二百六十條、第五百零七條規定
，求為命被上訴人賠償（給付）四百九十四萬七千零六十元及自
訴狀繕本送達翌日（九十四年十月七日）起加計法定遲延利息之
判決。
被上訴人則以：系爭工程事涉遷村，須得村民及主管機關內政部
營建署（下稱營建署）之同意，因預算時間上之限制始先行招標
簽訂契約，並於系爭工程契約附註載明：「本工程因雜項建照尚
未核准，俟核准後再行施工」。上訴人既明知其事，即須待伊通
知開工再為準備工作。其請求伊賠償因準備開工所支付費用之損
害及所失利益，尚屬無據。況伊已依行政程序向營建署申請許可
證而未獲准，並無遲延情事，上訴人無法施工，為非可歸責於伊
之事由，請求伊賠償損害，亦無理由等語，資為抗辯。
原審廢棄第一審所為有利於上訴人部分（被上訴人應給付二百八
十二萬九千五百十四元本息）之判決，改判駁回上訴人該部分之
訴，並駁回上訴人對其不利部分判決之上訴（請求被上訴人再給
付二百十一萬七千五百四十六元本息），無非以：系爭歸崇村遷
住計畫公共設施工程，迄未依法取得營建署核發之開發許可，且
因行政院原住民族委員會於九十四年九月二日同意終止辦理該村
遷住計畫而不再執行，為兩造不爭執之事實。兩造所簽訂系爭工
程契約雖約定於簽約後十日內開工，並於九十年六月三十日以前
完工，但契約附註已約明：「本工程因雜項建照尚未核准，俟核
准後再行施工」，而使原先開工日之約定不受限制及其完工期限
因此順延。被上訴人即不得以上訴人未依限開工、完工為由，令
上訴人負遲延責任，上訴人亦不能以被上訴人未於訂約後十日內
辦妥建造執照、雜項執照或提供施工地點等事項，任指被上訴人
應負違反協力義務之債務不履行責任。是上訴人於訂約後之八十
九年十二月二十七日申報開工，被上訴人既已於九十年一月九日
函覆：尚未取得營建署開發許可，請暫緩施工，工程期限依通知
開工日起核算七個月內完工等語，則上訴人明知系爭工程開發許
可尚未經核准，自應等待被上訴人開工之通知後，始進行施工準
備，無自行徒然耗費之必要。足見上訴人未經被上訴人通知開工
前之一切支出，為非可歸責於被上訴人，不能命被上訴人負擔。
另依被上訴人於九十年六月六日函覆上訴人其正積極辦理申請，
尚無法施工，並依系爭工程契約第十四條第二款約定請上訴人暫
停履約，及退還系爭工程履約保證金暨差額保證金，俟開工許可
核准後，通知開工再重新繳納，經上訴人受領等情觀之，亦證兩
造已合意終止系爭工程契約。上訴人再於九十四年間以被上訴人
違反契約所訂之定作人協力義務，解除系爭工程契約，應屬無理
。被上訴人於歸崇村遷住計畫開發許可尚未經營建署審議通過，
即辦理系爭招標工程，依法並無不可，有行政院公共工程委員會
九十五年工程企字第○九五○○○八五三一○號函可稽，益難以
此指被上訴人有何違反契約義務之情事。從而，上訴人請求被上
訴人賠償所受損害及所失利益，均不應准許云云，為其論斷之基
礎。
查系爭工程契約第二十條第四款約定：「因非可歸責於廠商（上
訴人）之情形，機關（被上訴人）通知廠商部分或全部暫停執行
，得補償廠商因此而增加之必要費用。但暫停執行期間累計逾六
個月者，廠商得通知機關終止或解除部分或全部契約」等旨，其
真意是否非指非可歸責於廠商（上訴人）之事由，暫停執行時，
機關（被上訴人）即有補償廠商因此而增加之必要費用之責任？
不以是否具有可歸責於機關之事由為必要。果爾，上訴人（廠商
）因被上訴人（機關）暫停執行期間累計逾六個月，而依約解除
系爭工程契約時，是否猶不得請求被上訴人補償其因此所增加之
必要費用？而須論究是否有可歸責於被上訴人之事由，始得對被
上訴人為請求？非無疑義。其次，系爭工程契約有關待被上訴人
取得營建署之許可開發執照，再為開工之約定，固使兩造均無須
為遲延開工負其責任，然是否係約定系爭工程因此得無限期不予
開工？甚至不再執行？而使被上訴人得免依系爭工程契約之約定
負其應負之責任？上訴人於系爭工程處於全部暫停執行之狀態達
六個月以上，而解除系爭工程契約並請求被上訴人為給付（賠償
），就其所增加之必要費用範圍內，是否全然無據？原審未詳為
審認釐清前，所為上訴人不利之判決，自嫌速斷，尚屬難昭折服
。又被上訴人於九十年六月間係依系爭工程契約第十四條第二款
之約定函知上訴人暫停履約，並退還上訴人繳納之保證金，俟取
得開工許可通知開工後，重新繳交保證金，既為原審所認定之事
實，則被上訴人似係依約暫行退還保證金，兩造間是否即有終止
系爭工程契約之合意？原審未詳加研求，徒以上訴人受領被上訴
人退還之保證金，遽認系爭工程契約業經雙方合意終止，而為上
訴人於九十四年間解除系爭工程契約之意思表示，不生效力，上
訴人不得請求賠償之判斷，亦非允洽。上訴意旨，指摘原判決不
當，求予廢棄，非無理由。
據上論結，本件上訴為有理由。依民事訴訟法第四百七十七條第
一項、第四百七十八條第二項，判決如主文。
中    華    民    國  九十七  年    十    月   三十   日
                      最高法院民事第三庭
                          審判長法官  蘇  茂  秋
                                法官  陳  碧  玉
                                法官  王  仁  貴
                                法官  張  宗  權
                                法官  陳  國  禎
      本件正本證明與原本無異
                                      書  記  官
中    華    民    國  九十七  年   十一   月   十二   日
                                                      Ｑ


司法院資訊處製作；財團法人民間司法改革基金會備份。
